【裁判字號】    88,訴緝,28
【裁判日期】    890710
【裁判案由】    違反水利法等
【裁判全文】
臺灣新竹地方法院刑事判決                          八十八年度訴緝字第二八號
    公  訴  人  台灣新竹地方法院檢察署檢察官
    被      告  甲○○
    選任辯護人  溫欽彥
                羅秉成
                詹惠芬
右列被告因違反水利法等案件，經檢察官提起公訴（八十五年度偵字第三五七四號）
及移送併辦（台灣新竹地方法院檢察署八十六年度偵字第二六五號、八十九年度偵字
係同一事實），本院判決如左：
    主      文
甲○○在公有及他人山坡地內，設置工作物，處有期徒刑壹年，減為有期徒刑陸月。
附圖壹所載長、寬、高分別為參拾伍公尺、貳公尺、參公尺及參拾伍公尺、參公尺、
伍公尺之貳座箱涵工作物；附圖貳所載坐落苗栗縣三灣鄉○○段貳柒柒之壹地號土地
上，面積為零點零零五零公頃之柏油道路工作物均沒收。
    事      實
一、甲○○係苗栗縣三灣鄉大河村十股一號「天仁育樂股份有限公司」（原名為天仁
    育樂有限公司，下稱天仁公司）董事長，為該公司負責人，於民國七十八年間起
    為籌設「三灣高爾夫球場」，明知其向陳碧祥、吳振隆所承租該球場坐落之苗栗
    縣三灣鄉○○○段第二一一之一、之二、之三、二一二、二一二之一、之二、之
    三、之四、之五、二一五、二一七、二一八、二一八之二、之三、二七七、二七
    七之一、二七八、二七八之一、二七九、二七九之一、九八六、九八九、九八九
    之一、之二、九九三之一、一○○○、一○○○之一、一○○一、一○○二、一
    ００三地號及同縣南庄鄉○○段七三○地號等三十一筆土地為山坡地及相鄰之地
    號一○○○之二、二七七之一號之國有土地，係屬山坡地保育利用條例所稱之山
    坡地，國有土地部分，由財政部國有財產局（下稱國有財產局）管理，未經該局
    之同意，不得開發使用，甲○○明知大河段一○○○之二地號土地係屬於行水區
    ，而其中一○○○之二地號土地部分為既有十股野溪之河道，竟意圖為天仁公司
    不法之利益，且並未經水利主管機關苗栗縣政府許可，僱用不知情之工人，擅自
    將位於前開地段一○○○之二地號之土地地內之十股野溪河道，以施工填平河溝
    ，並截斷既有水流之方式阻塞原有河道，並予以改道，私塞水道面積共零點二一
    九二公頃，並在大河段二七九地號、一０００地號地上分別設置二座箱涵（長、
    寬、高分別為三十五、二、三公尺及三十五、三、五公尺）及攔水閘門（已為甲
    ○○雇工拆除）等工作物洩水，以供鄰近臨時會館之興建之用，因而損害台灣省
    苗栗農田水利會既得之水權權利，並使河道通水斷面不足而影響洪水宣洩及造成
    河道淤沙，使該野溪水流逆流而上，致生該野溪上下游沿岸農地遭洪水侵襲之公
    共危險，；同時甲○○並擅自僱用不知情之工人在前開二七七之一地號之公有山
    坡地上，施工興築柏油路面道路之工作物，供其所設置之臨時會館對外聯絡交通
    之用，鋪設道路面積為零點零零五零公頃，甲○○以前開方式在公有與他人山坡
    地上，擅自設置工作物。
二、案經財政部國有財產局訴由台灣新竹地方法院檢察署檢察官及該署檢察官自動檢
    舉暨臺灣苗栗地方法院檢察署檢察官偵查起訴及移送本院併案辦理。
    理      由
一、訊據被告甲○○固坦承未經水利主管機關苗栗縣政府之許可前，將前開一○○○
    之二地號土地上之十股野溪填平，並更改其河道及設置箱涵與閘門以宣洩水流，
    並在前開二七七之一地號土地之道路上舖設柏油之事實，惟否認有違反水利法等
    犯行，辯稱：
（一）、被告因籌設三灣高爾夫球場，事前即獲得教育部之核准，並已取得苗栗縣政
        府核發之開發許可，因前開獲准開發之三十一筆土地內夾雜有未經登錄之水
        溝地，地形崎嶇不平，影響水流排泄，且有礙整體開發，乃向有關機關提出
        改變河道之申請，雖被告於未經核准前即先行施工有所不當，惟被告已依水
        利法第九十二條規定繳納新台幣（下同）一萬六千元之罰鍰，而苗栗縣政府
        亦已核准被告上開改變水道之申請，此程序上之不法應已補正，該變更水道
        之行為應屬合法。至於苗栗縣政府嗣雖以被告未於核准時起一年內取得雜項
        執照，而將原核准案公告作廢，並再度以前開法條規定對被告裁處九萬元罰
        鍰，惟此部分既曾獲核准，已難謂未經主管機關許可，被告之行為已不該當
        水利法第九十二條「未經主管機關許可」之構成要件。
（二）、被告改變水道及設置箱涵、閘門之行為並未造成損害，此由相關機關同意或
        核准被告所提出之改道計畫之申請即明，蓋若已生公共危險，被告實無可能
        獲得許可。至於證人黃阿京、溫阿安於偵查中證稱：渠等果園因被告上開行
        為而淹水一節，經檢察官勘驗現場，並未發現渠等果樹有枯死情形，而苗栗
        縣政府亦未舉出具體事證證明有生公共危險之情狀，且前開閘門已拆除，該
        野溪上游無積水之可能，又被告改變水道後之排水功能較原有為佳，顯見被
        告行為並未生公共危險。
（三）、被告向案外人陳碧祥等人承租苗栗縣三灣鄉○○段二一一之一等二十九筆地
        號土地時，即有上開道路，足見該道路並非被告所設置，被告僅加以鋪設柏
        油路面及在兩旁種植樹木而已，並無竊佔之行為。
（四）、上開一○○○之二、二七七之一地號國有土地原來並未登錄，國有財產局亦
        係於被告提出承購之申請時，方知該野溪為國有土地，並即編定地號為大河
        段一○○○之二地號旱地；而第二七七之一地號土地部分，原係既成道路，
        被告承租前即已存在，被告僅予以美化而已，並無竊佔之故意云云。
二、經查：
（一）、被告係天仁公司之董事長，於七十八年間起為籌設「三灣高爾夫球場」，未
        經水利主管機關苗栗縣政府之許可，即將該球場坐落之大河段第一○○○之
        二地號土地上之十股野溪部分河道填平，並阻斷水流，而予以改道，且在其
        所挖掘之河道上設置箱涵及攔水閘門，以供水流宣洩之事實，為被告所自承
，而被告該私塞河道之行為，私塞水道時，因未設置水道，對上游可能構成
        淤沙，對下游可能會產生沖垮之情況，亦經證人即苗栗縣政府農業局水土保
        持課長乙○○在本院調查時證述明確，且而該河道經被告私塞後，迭生水患
        淹沒上游黃阿京、溫阿安之土地，致部分種植之柑樹受損，經苗栗縣政府會
        勘結果，認為被告之行為已使河道通水斷面不足而影響洪水宣洩，造成上游
        河道淤砂，遇雨即淹沒黃阿京、溫阿安土地上之農作物，因而依山坡地保育
        條例第三十條第一項、第三十五條第一項第四款及水利法第七十八條第一項
        第一、三款及同條第九十二條之一規定分別裁處罰鍰及限期改善等情，業經
        證人黃阿京、溫阿安及苗栗縣政府水利課職員張國興於偵查中證述屬實，並
        有苗栗縣政府八十三年十月二十二日八三府農保字第一一一○八三號、八十
        三年十一月十九日八三府農保字第一二四九二四號、八十六年三月二十一日
        八六府建水字第○三三五○六號函及現場照片附卷可稽，復經檢察官二度履
        勘現場（台灣新竹地方法院檢察署八十四年度他字第二五八號、台灣苗栗地
        方法院檢察署八十八年度他字第五六八號），並命苗栗縣頭份地政事務所鑑
        測無誤，且製有勘驗筆錄、複丈成果圖在卷可參；而依卷附苗栗縣頭份地政
        事務所八十八年九月二十日頭地所二字第六七二二號函附土地複丈成果圖、
        苗栗縣政府八十五年九月之查復書、台灣苗栗地方法院檢察署八十八年九月
        十三日履勘筆錄及現場照片（見台灣新竹地方法院檢察署八十八年度他字第
        五六八號卷第七、二十八、七十六、七十七頁）所示，被告所設二個箱涵之
        長、寬、高分別為三十五、二、三公尺，三十五、三、五公尺，高度差距為
        一點二公尺，第一座箱涵設有閘門，涵底低於現有河道，第二座箱涵涵底高
        於現有河道，淤砂情形甚為嚴重，顯已影響水流之宣洩；另依卷附照片顯示
        ，黃阿京及溫阿安所有坐落十股野溪上游之農地，確有經洪水沖刷之痕跡（
        見台灣苗栗地方法院檢察署八十八年度他字第五六八號卷第六十六頁），核
        與證人黃阿京、溫阿安證述情節相符，則苗栗縣政府上揭書函屢稱被告之行
        為致生黃阿京及溫阿安遭洪水淹沒結果一節，尚非無據，應可採信。是被告
        之前開私塞河道行為，顯已致公共危險。被告辯稱其其行為未致公共危險，
    自無可採。
（二）、另苗栗縣政府雖依經濟部七十九年十二月八日經水字第五八三五九號函，將
        天仁公司之水道改變申請案併入三灣高爾夫球場開發水土保持計畫內辦理，
        並經台灣省政府農林廳水土保持局七十九年九月十二日七九水土利字一八一
        一二號函、台灣省政府教育廳七十九年四月十二日七九教六字號函、台灣省
        水利局七十九年三月二十二日七九水政字第一七五一七號函及台灣省苗栗農
        田水利會七十九年四月十八日農水管字第一五三號函表示同意後（見台灣新
        竹地方法院檢察署八十四年度他字第二五八號卷第四十五至四十七頁、本院
        八十五年度訴字第一○一二號卷第二十三頁），於八十二年四月間公告核准
        ，惟上揭書函及公告發布時間均係在被告擅自改變前開十股野溪水道之後，
        縱使被告嗣後業已補正程序之不法，對於已成立違反水利法之刑責仍無影響
        ；又觀諸上揭書函之內容，相關主管機關在審核被告截斷上開野溪水流、改
        變河道、設置欄水閘門之行為時，認為對於河道沿岸土地有不利之影響，僅
        因被告已提出改道計畫方同意或核准之；惟被告嗣後並未執行其經核准之改
        道計畫，且被告於經核准開發後，因逾期未申請雜項執照，而為苗栗縣政府
        公告廢止上開核准開發之公告一節，業經證人乙○○於本院調查中結證屬實
        ，並有苗栗縣政府八十三年十一月九日八三府建管字第一一四九二三號函附
        作廢公告可參，顯見主管機關並非認為被告上開行為無致生公共危險，此參
        諸苗栗縣政府嗣後仍就被告上開行為再次裁處罰鍰益明，故被告原來程序之
        不法既仍然存在。至於被告雖嗣後依苗栗縣政府之要求拆除前開攔水閘門，
        固有照片為證，並經檢察官二度勘驗屬實，製有勘驗筆錄可參，為此係屬於
        犯罪後之態度問題，僅為本院具體量刑時之參考依據，被告既有上揭未經主
        管機關同意即在私塞水道之行為，既已致公共危險，縱使事後遵循主管機關
        之要求拆除前開攔水閘門，亦難解免刑責。
    綜上說明。被告前開違反水利法之犯行，應堪已認定。
三、次查：
（一）、前開第二七七之一地號土地如附圖所示面積零點零零五零公頃之柏油路面，
        為被告所舖設，供天仁公司對外聯絡交通之用，而此部份土地為中華民國所
        有，為國有財產局管理之國有土地，為被告所自承，核與財政部國有財產局
        告訴情節相符，復經檢察官勘驗屬實，並命苗栗縣頭份地政事務所鑑測無訛
        ，且有土地登記簿謄本、勘驗筆錄、複丈成果圖及照片在卷可參（見台灣新
        竹地方法院檢察署八十八年度他字第五六八號卷第六十六、七十二、七十五
        頁）；而前開第一○○○之二地號上十股野溪原有彎道部分土地，亦同屬中
        華民國所有、財政部國有財產局管理之國有土地，此部份河道已為被告填平
        佔用，已如前述，自皆堪信為真實。
（二）、又依卷附土地登記簿謄本所示，上開二筆土地為被告佔用之初，並未登錄其
        上，嗣於七十九年九月二十四日，其中為被告填平佔用之河道部分土地，始
        經升科登記為大河段一○○○之二，故如純就原來土地登記簿謄本觀察，並
        無法形式上即可知悉此二筆土地為國有土地，惟一○○○之二地號土地原係
        河道，於原來之地籍圖上固有標明；而被告所佔用上開二七七之一地號部分
        土地，被告於本院審理中坦承曾委託他人測量三灣高爾夫球場之範圍（見本
        院八十九年六月二十六日審理筆錄），此有土地使用計劃圖可稽（見台灣新
        竹地方法院檢察署八十六年度偵字第二六五號卷第十一頁）。依該計劃圖所
        示，被告係將三灣高爾夫球場開發案，委託大越工程顧問股份有限公司規劃
        ，並向苗栗縣頭份地政事務所申請測量，而該圖所規劃之聯外道路即有佔用
        此部份之國有土地，核與證人即國有財產局中區辦事處職員黃俊銘於偵查中
        證述相符：依被告提出計劃圖，前開道路確有佔用國有土地之情節相同，亦
        堪信為真實。
（三）、參諸被告曾參與高爾夫球場之開發、購買，並因此觸犯刑責而為法院判處徒
        刑，此有台灣高等法院台南分院八十五年度上易字第八十二號判決可參，顯
        見被告對於高爾夫球場之經營具有相當之經驗及智識，而高爾夫球場之投資
        金額甚鉅，則其於開發之初，衡諸常情自當會對於球場之土地面積、所有權
        歸屬等測量及規劃，以作為評估之依據，應無不知佔用國有土地之里。是被
        告對於上開二筆土地係屬於國有之事實，應有認識。被告辯稱：未曾詳細測
        量，故不知佔用國有土地，並無竊佔之故意云云，應屬卸責之詞，尚非可採
        。另被告辯稱係因欲為其三灣高爾夫球場建立聯外道路，始在上開二七七之
        一地號土地上之原有之既成產業道路舖設柏油路面，並在二旁種樹美化環境
        ，並非係其所開闢云云，惟觀諸被告提出證明該道路原係既成道路之照片，
        該道路二旁雜草叢生，寬度甚窄，顯係多年行走而生之小徑，與舖設柏油後
        之寬度有明顯之差距，被告顯係就原有道路範圍加以拓寬及舖設柏油路面而
        予以佔用，且其於整建該道路之初即知悉有部分係屬國有土地，是以被告於
        前開時地僱工填平前開河道及鋪設對外連絡道路時，應知前揭一０００之二
        地號、二七七之一地號土地屬非其有權使用之國有土地。
（四）、上揭三灣鄉○○段二一一之一地號及南庄鄉○○段七三○地號等三十一
        筆土地，均屬山坡地保育條例所稱之「山坡地」，有苗栗縣政府八十九年五
        月十日府農保字第八九○○○三六六七號函（本院八十八年訴緝字第二十八
        號卷第五十六頁）、用地變更表（見台灣新竹地方法院檢察署八十四年度他
        字第二五八號卷第十五頁）及苗栗縣政府八十二年五月二十七日八二府建字
        第五六三○八號、八十三年十一月九日八三府建管字第一一四九二三號函附
        公告（見台灣新竹地方法院檢察署八十四年度他字第二五八號卷第十、十一
        、十三、十四、十九頁）附卷可稽；而被告於申請三灣高爾夫球場開發許可
  時，即係依山坡地保育利用條例及山坡地開發建築管理辦法之規定提出水土
        保持書等文件供主管機關苗栗縣政府審查，參諸被告係委託專業顧問公司提
        出申請及規劃（見台灣新竹地方法院檢察署八十五年度偵字第三五七四號卷
        第四十四頁、台灣新竹地方法院檢察署八十六年度偵字第二六五號卷第十一
        頁）及曾參與高爾夫球場之開發、購買等情（見前開台灣高等法院台南分院
        八十五年度上易字第八十二號判決），被告於為上開私塞河道及闢建道路行
        為時，應已知悉上揭三十一筆土地（包含本案之第一○○○之二、第二七七
        之一地號土地）係屬山坡地保育條例所稱之「山坡地」。
（五）、被告既知前揭一０００之二地號、二七七之一地號土地係屬國有山坡地，且
        未得國有財產局之同意，在二七七之一地號土地上鋪設柏油路面，屬在國有
        山坡地上擅自設置工作物，另被告設置前開箱涵之前揭地段二七九、一００
        ０地號土地，雖係其向陳碧祥、吳振隆所承租，有租賃契約書一紙在卷稽，
        惟在租賃契約書第五條約定該土地僅供觀光育樂休閒使用，不得構築障礙物
        ，是以該土地雖係被告向陳祥等二人所承租，但被告並無權在該土地上設置
        該涵箱，被告僱工私塞河道後，復在該二土地上設置箱涵，應屬在他人山坡
        地上擅自設置工作物。
    本件事證明確，被告此部分在公有及他人土地上設置工作物之犯行堪以認定。
四、核被告所為係犯水利法第九十二條後段、修正前山坡地保育利用條例第三十四條
    第一項罪。被告行為後，山坡地保育利用條例第三十四條第一項規定，業於八十
    七年一月七日修正公布為「違反第十條規定者，處六月以上五年以下有期徒刑，
    得併科新台幣六十萬元以下罰金」，並於同年月九日生效，茲比較新舊法適用結
    果，以行為時之規定有利於被告，依刑法第二條第一項但書規定，自應適用修正
    前山坡地保育利用條例處斷。被告所犯前揭犯行，係僱用不知之工人所為，為間
    接正犯。被告所犯前開二罪，係以一行為為之，應依想像競合犯之規定，從一重
    之修正前山坡地保育利用條例第三十四條第一項之罪處斷。又修正前山坡地保育
    利用條例第三十四條第一項之於公有山坡地擅自墾殖、設置工作物罪之犯罪性質
    當然含有竊佔之罪質（參見最高法院七十年度台上字四九一號判例、八十一年度
    台上字第六四一二號、八十二年度台上字第三一三三號判決），為刑法第三百二
    十條第二項竊佔罪之特別規定，依「特別法優先於普通法適用」之吸收關係，應
    論以修正前山坡地保育利用條例第三十四條第一項之於公有及他人山坡地擅自設
    置工作物罪，公訴人認被告前開犯行另涉有竊佔罪，顯有誤會，而被告前開違反
    修正前山坡地保育利用條例第三十四條第一項之犯行，雖未為起訴書所載，但與
    起訴書所載之前揭違反水利法之犯行，有想像競合犯之裁判上一罪之關係，本院
    依法自得一併加以審究。爰審酌被告犯罪動機係為圖一己之私利，於未經主管機
    關許可及土地所有人之同意即先行施工，致淹沒上開十股也溪上游之沿岸部分土
    地、嗣後即向主管機關提出申請、在主管機關限期改善後拆除上揭攔水閘門、已
    向上開土地管理單位提出購買土地之申請及其他一切情狀，量處如主文所示之刑
    。又被告本件犯罪行為時間，係民國七十九年十月三十一日前，所犯前揭罪名復
    係中華民國八十年罪犯減刑條例第四條第二項所列罪名，依該條例第二條第一項
    第一款第三目減輕其刑二分之一。
五、修正前山坡地保育利用條例第三十四條第三項規定：「犯本條之罪者，其墾殖物
    及工作物沒收之。」採義務沒收主義，若無證據證明業已滅失，自應依法諭知沒
    第一二六三號與起訴事實收（參見最高法院八十九年度台上字第一○二○號判決
    ）。查被告於前開第一○○○地號、二七九地號土地上所設置如附圖一依所示長
    、寬、高分別為三十五、
    二、三公尺及三十五、三、五公尺之二座箱涵，及於前開第二七七之一地號土地
    上所鋪設如附圖二所示面積為零‧零零五零公頃之柏油路面道路，係被告所設置
    之工作物，應依上開規定併予宣告沒收；惟被告另於前開第一○○○地號土地上
    所設置之攔水閘門已經被告拆除，業為被告陳明在卷，並有照片附卷可稽，復經
    檢察官至現場勘驗屬實，製有勘驗筆錄可參，應可證明已滅失，睽諸前開法條及
    最高法院判決意旨，爰不併宣告沒收，附此敘明。
據上論斷，應依刑事訴訟法第二百九十九條第一項前段，中華民國八十年罪犯減刑條
例第二條第一項第二款第三目、第四條第二項、第八條，修正前山坡地保育利用條例
第三十四條第一項、第三項，刑法第十一條前段、第二條第一項但書、罰金罰鍰提高
標準條例第一條前段，判決如主文。
本案經檢察官林李嘉到庭執行職務。
中      華      民      國      八十九    年      七      月    十    日
臺灣新竹地方法院刑事第一庭
                                       法       官  王  銘  勇
右正本證明與原本無異。
如不服本判決，應於判決送達後十日內向本院提出上訴狀( 應附繕本 )，上訴於
臺灣高等法院。
                                       書  記  官   張  雲  娥
中      華      民      國      八十九    年      七      月    十    日
附錄本件論罪科刑法條：
一、水利法第九十二條：
    未得主管機關許可，私開或私塞水道者，除通知限期回復或廢止外，處六千元以
    上三萬元以下罰鍰；因而損害他人權益者，處三年以下有期徒刑、拘役或科或併
    科四千元以上二萬元以下罰金。
二、修正前山坡地保育利用條例第三十四條：
    在公有或他人山坡地內，擅自懇殖或設置工作物者，處六月以上五年以下有期徒
    刑，得併科新台幣三萬元以下罰金。
    前項未遂犯罰之。
    犯本條之罪者，其墾殖物及工作物沒收之。


司法院資訊處製作；財團法人民間司法改革基金會備份。
